【裁判字號】    99,易,772
【裁判日期】    990712
【裁判案由】    詐欺
【裁判全文】
臺灣高雄地方法院刑事判決               99年度易字第500號
公  訴  人  臺灣高雄地方法院檢察署檢察官
被      告  乙○○
上列被告因詐欺案件，經檢察官提起公訴（98年度偵字第30799
號）暨追加起訴（99年度偵字第274 號、第10362 號），本院判
決如下：
    主  文
乙○○幫助犯詐欺取財罪，處有期徒刑參月，如易科罰金，以新
臺幣壹仟元折算壹日。又幫助犯詐欺取財罪，處有期徒刑肆月，
如易科罰金，以新臺幣壹仟元折算壹日。應執行有期徒刑伍月，
如易科罰金，以新臺幣壹仟元折算壹日。
    事  實
一、乙○○可預見一般取得他人金融帳戶常與財產犯罪有密切關
    聯，亦知悉詐欺集團等不法份子經常利用他人存款帳戶、提
    款卡、密碼以匯款或轉帳方式詐取他人財物，並藉此逃避追
    查，竟仍不違其本意，基於幫助詐欺之不確定故意，於民國
    98年8 月4 日某時許，見報載廣告後，旋撥打報載電話予真
    實姓名年籍不詳自稱「吳主任」者聯絡，並應「吳主任」要
    求，而分別為下列行為：
  (一)於98年8 月4 日17時許，在高雄市中正技擊館後方，將其向
    不知情之友人阮琇琳（原名阮碧幸，於98年12月間改名，所
    涉詐欺罪嫌業經為不起訴處分）所借用、由阮琇琳向中華郵
    政股份有限公司大寮中興郵局（下稱大寮中興郵局）申設之
    帳號00000000000000號帳戶之金融卡、密碼及存摺封面影本
    等資料交與「吳主任」所指派之丙○○（業經判刑在案），
    供「吳主任」及其所屬詐騙集團成員使用。而「吳主任」及
    其所屬犯罪集團之成員，取得乙○○所提供之阮琇琳大寮中
    興郵局金融卡後，共同意圖為自己不法之所有，且基於詐欺
    取財之犯意聯絡，由該詐騙集團中之成員，分別：
  1.於98年8 月9 日16時20分許，假冒「雅虎網路購物服務中心
    」人員名義撥打電話予甲○○，佯稱：其先前網路購物貨款
    已付清，惟送貨員誤將分期購物單交予其，將導致其與銀行
    間付款有問題，會先行將資料傳真至上海銀行處理云云，復
    於同日16時50分許，假冒「上海銀行」客服人員名義，撥打
    電話予甲○○，佯稱：已接獲雅虎網路購物中心傳真資料，
    若要辦理取消分期扣款，需至ATM 處理云云，致甲○○陷於
    錯誤，於98年8 月10日18時12分許，至高雄縣鳥松鄉○○路
    125 號中華郵政股份有限公司裝設之ATM 依指示操作，而轉
    帳新臺幣（下同）2 萬9,988 元至上開阮琇琳大寮中興郵局
    帳戶內，旋遭提領一空。嗣甲○○察覺有異，報警處理，始
    循線查獲。
  2.於98年8 月10日某時許，假冒「奇摩賣家」名義，撥打電話
    予丁○○，佯稱：當初簽收的是分期付款單，現要將分期付
    款單取消，經確認無誤後，會將資料傳真至中國信託處理云
    云，復於同日某時許，假冒「中國信託」名義，撥打電話予
    丁○○佯稱須至附近郵局使用ATM 取消分期付款單云云，致
    丁○○陷於錯誤，於同日19時24分許，至新竹縣竹東鎮○○
    路○段97號中華郵政股份有限公司二重郵局裝設之ATM 依指
    示操作，而轉帳2 萬987 元至上開阮琇琳大寮中興郵局帳戶
    內，旋遭提領一空。嗣丁○○匯款後察覺有異，報警處理，
    始循線查獲。
  (二)另又於98年8 月14日前往中華郵政股份有限公司鳳山中山東
    路郵局（下稱鳳山中山東路郵局），變更其向該郵局申設之
    帳號00000000000000號帳戶之金融卡密碼後，旋於同日18時
    許，在高雄市中正技擊館後方，復將其上開鳳山中山東路郵
    局帳戶之金融卡、密碼及存摺封面影本交與丙○○，供「吳
    主任」及其所屬詐騙集團成員使用。而「吳主任」及其所屬
    詐騙集團之成員，取得乙○○上開鳳山中山東路郵局金融卡
    後，共同意圖為自己不法之所有，且基於詐欺取財之犯意聯
    絡，由該詐騙集團中之成員於98年8 月16日17時57分許，撥
    打電話予鍾培琳，佯稱：係雅虎奇摩拍賣網站之賣家，之前
    給的帳號是批發商分期付款帳號，要等候郵局人員來電教其
    如何取消這筆錯誤資料云云，復於同日18時17分許，該詐欺
    集團成員假冒郵局人員名義，撥打電話予鍾培琳，佯稱：要
    操作ATM 取消錯誤資料云云，致鍾培琳陷於錯誤，於同日20
    時40分許，持金融卡至臺北市○○路310 號彰化銀行雙園分
    行裝設之ATM 依指示操作，而轉帳1 萬5,221 元至上開乙○○帳戶內。
三、案經臺北市政府警察局中正第一分局移送、高雄縣政府警察
    局林園分局報告，及臺北縣政府警察局中和第一分局移送臺
    灣板橋地方法院檢察署呈請臺灣高等法院檢察署移轉臺灣高
    雄地方法院檢察署檢察官偵查起訴暨追加起訴。
    理  由
壹、證據能力部分：
    按被告以外之人於審判外之陳述，雖不符前4 條之規定，而
    經當事人於審判程序同意作為證據，法院審酌該言詞陳述或
    書面陳述作成時之情況，認為適當者，亦得作為證據，刑事
    訴訟法第159 條之5 第1 項定有明文。另當事人於調查證據
    時，對於傳聞證據表示「沒有意見」、「對於證據調查無意
    見」，而未於言詞辯論終結前聲明異議，應視為已有將該等
    傳聞證據採為證據之同意，此刑事訴訟法第159 條之5 定有
    明文。檢察官、被告乙○○於本院準備程序時已表示對於全
    案傳聞證據之證據能力均無意見，且同意作為本案之證據，
    依前揭法條意旨，本院審酌各該傳聞證據並非違法取得，與
    待證事項具關聯性，證明力亦非明顯過低等情，認以之作為
    證據係屬適當，具有證據能力。
貳、實體部分：
一、訊據被告乙○○固坦認於上揭時、地，分別將上開阮琇琳大
    寮中興郵局帳戶及其鳳山中山東路郵局帳戶之金融卡、密碼
    悉數交付「阿威」，惟矢口否認有何幫助詐欺取財犯行，辯
    稱：伊當時是要找工作，找的工作是司機，對方說要拿伊的
    帳戶去做測試；因當時伊的金融卡密碼忘記了，所以伊先交
    付伊女朋友阮琇琳的金融卡、密碼及存摺封面影本，後來對
    方說阮琇琳的帳戶不能用，所以星期五再跟伊拿伊鳳山中山
    東路郵局的金融卡、密碼，但阮琇琳的東西沒有給伊，說星
    期一晚上上班時，會一起將金融卡還給伊，但之後就聯絡不
    上對方了；伊電話聯絡對方，對方只有說他是吳主任；伊承
    認伊的行為有錯、有疏忽，也應該為這樣的行為負責，但不
    承認有犯罪云云。
二、經查：
  (一)上開鳳山中山東路郵局帳號00000000000000號帳戶為被告乙○○所申設，被告並於98年8 月14日重設晶片密碼；上開大
    寮中興郵局帳號00000000000000號帳戶為阮琇琳所申設，並
    將該帳戶之金融卡、密碼借與被告使用之事時，為被告所是
    認，並經證人阮琇琳於警詢、偵訊時證述明確（見板檢偵卷
    第11頁，偵卷二第4 頁），復有被告00000000000000號帳戶
    之客戶基本資料、郵政存簿儲金立帳申請書、更換事項記要
    、郵局客戶歷史交易詳情代號說明、存簿儲金帳戶存提款詳
    情表，阮琇琳00000000000000號帳戶之客戶基本資料、郵政
    存簿儲金立帳申請書、更換事項記要、臺灣高雄地方法院檢
    察署檢察官99年度偵字第274 號被告阮琇琳不起訴處分書在
    卷可考（見警卷第7 、10、11頁，偵一卷第9 、10頁，板檢
    偵卷第52、53頁，偵卷二第8 、31、32頁）。又被害人鍾培
    琳因遭詐騙集團詐騙，於上揭時間，轉帳上開金額至上開被
    告乙○○鳳山中山東路郵局帳戶；被害人甲○○、丁○○因
    遭詐騙集團詐騙，分別於上揭時間，轉帳上開金額至上開阮
    琇琳大寮中興郵局帳戶等情，業據證人即被害人鍾培琳、甲○○、丁○○於警詢中證述甚詳（見警卷第1 、2 頁，板檢
    偵卷第17、18、33、34頁）；並有彰化銀行及郵政自動櫃員
    機交易明細表、高雄縣政府警察局鳳山分局鳳崗派出所及新
    竹縣政府警察局竹東分局二重埔派出所受理刑事案件報案三
    聯單、受理詐騙帳戶通報警示簡便格式表、受理各類案件紀
    錄表、內政部警政署反詐騙案件紀錄表、上開乙○○鳳山中
    山東路郵局帳戶、阮琇琳大寮中興郵局帳戶之客戶歷史交易
    清單、查詢帳戶最近交易資料、存款往來明細表、存摺交易
    明細附卷可參（見警卷第3 、8 、11頁，板檢偵卷第20、23
    、24、28、31、36、38～40、54頁，偵卷二第11、12頁），
    是上開事實均堪認定。從而，被告乙○○所有之上開鳳山中
    山東路郵局帳戶及其所借用之阮琇琳大寮中興郵局帳戶，確
    均遭不詳之詐騙集團使用於詐欺取財犯行至明。
  (二)被告固辯稱係為應徵工作而分別交付阮琇琳大寮中興郵局帳
    戶及其鳳山中山東路郵局之金融卡、密碼及存摺封面影本，
    並稱：「阿威」跟伊要本件2 個郵局帳戶的金融卡、密碼，
    說要去測試有無卡債問題、金融卡有無正常使用，怕伊交給
    他的卡是假的或怎樣；當時「阿威」跟伊講說會計會先存
    3000元進入帳戶，看伊的金融卡可否領錢出來，如果可以，
    星期一伊上班時就會把金融卡還給伊云云（見本院易字卷第
    48頁）。惟查，被告為高職學歷，於案發當時已年近40歲，
    為具有相當智識程度與社會經驗之成年人，其對於「吳主任
    」及「阿威」之真實姓名年籍均不知悉，猶將與個人金融理
    財關係密切之帳戶金融卡及密碼任意交由他人使用，顯與常
    情相違。再者，倘如被告所稱：「吳主任」、「阿威」要求
    其先提供金融卡目的在供查詢被告有無卡債，或測試該金融
    帳戶得否正常使用云云，衡情，應徵工作者既為被告，豈有
    提供不知情友人阮琇琳之帳戶以供查詢被告之信用是否良好
    之理？又「吳主任」等人既表示被告提供之阮琇琳大寮中興
    郵局帳戶無法使用，復提供自己鳳山中山東路郵局之帳戶，
    理應先要求對方返回阮琇琳之金融卡，何有繼續放置在他人
    之處，容任他人使用之理？又倘若被告提供金融卡之目的係
    為測試金融帳戶可否使用，則至24小時均可操作之任一自動
    櫃員機當場測試即可得知，何需將金融卡、密碼交付他人數
    日之時間？益徵被告所述實有諸多違背常理之處。是被告上
    開所辯，自非可採。
  (三)被告雖提供其所應徵工作之報紙分類廣告，並辯稱其有以行
    動電話門號0000000000號、0000000000號與報紙上刊登之門
    號0000000000號自稱「吳主任」者聯絡云云。然查，被告縱
    有撥打電話與「吳主任」聯絡，仍係在上開被害人遭詐騙之
    後，有自由時報分類廣告、威寶電信回覆函暨雙向通聯、中
    華電信資料查詢表、台灣大哥大資料查詢表存卷可參（見偵
    卷一第30、38～43頁），亦不足以證明被告係因求職詐欺而
    遭騙取金融卡、密碼之情。再者，被告雖辯稱：伊交付上開
    帳戶之金融卡、密碼給「阿威」，「阿威」所騎乘的機車車
    號為ZXM －200 號云云。而上開機車之車主為丙○○，其因
    幫助自稱「吳主任」之詐欺集團成年男子收取不相識者之帳
    戶、金融卡供詐欺集團使用，所為幫助詐欺取財犯行，經本
    院以99年度易字第348 號判處應執行有期徒刑4 月在案等情
    ，有車號查詢輕型機車車籍資料、本院99年度易字第348 號
    刑事判決附卷為憑（見偵一卷第35頁，本院易字卷第52、53
    頁），被告亦自承判決所載之犯罪事實與其所述之過程相同
    ，由此堪認被告所交付帳戶、綽號「阿威」之人，應為丙○○無誤，而丙○○向他人所收取之金融帳戶資料，係供詐騙
    集團從事犯罪所用甚明。
  (四)況且，自詐騙集團之角度觀之，其等既知利用他人之帳戶掩
    飾犯罪所得，應非愚昧之人，當知社會上一般正常之人如帳
    戶金融卡、密碼遭竊、遭騙或遺失，為防止不法取得之人盜
    領其存款或做為不法使用而徒增訟累，必於發現後立即報警
    或向金融機構辦理掛失止付，在此情形下，如仍以該帳戶作
    為犯罪工具，則在其等向他人詐騙，並誘使被害人將款項匯
    入該帳戶後，極有可能因帳戶所有人掛失止付而無法提領，
    則其等大費周章從事於犯罪之行為，甘冒犯罪後遭追訴、處
    罰之風險，卻只能平白無故替原帳戶所有人匯入金錢，而無
    法得償犯罪之目的，是以犯罪集團若非確定該帳戶所有人不
    會報警或掛失止付，以確定其等能自由使用該帳戶提款、轉
    帳，當不至於以該帳戶從事犯罪，而此等確信，在該帳戶係
    不法取得之情形，實無發生之可能。益證被告上開所辯，多
    所矛盾且不合情理，顯係事後卸責之詞，委無足採。從而，
    上開帳戶資料應係在被告管領之下，由被告有意提供他人使
    用無訛。
  (五)再按金融存款帳戶攸關存戶個人財產權益之保障，非與本人
    有密切關係，一般人皆不致輕易提供他人使用，且一般人向
    金融機構開設帳戶，並無任何法令之限制，只須提出身分證
    、印章即可辦理開戶申請，此亦為眾所週知之事實，參以近
    年來利用人頭帳戶以行詐騙或恐嚇取財之事時有所聞，報章
    雜誌及新聞均多所宣導，是避免此等專屬性甚高之金融機構
    帳戶被不法行為人利用為詐財之工具，應係一般生活認知所
    易於體察之常識，則茍見他人不自己申請開立帳戶，反係蒐
    集不特定人之帳戶使用，衡情應當可預見收集之帳戶乃可能
    被利用為與財產有關之犯罪工具。況被告既供承：係應徵接
    送小姐之司機工作，不方便讓飯店直接匯款給公司等語，倘
    係合法行業，為確保款項之收入，豈有未以公司之帳戶為之
    ？由此足徵被告應已預見提供阮琇琳及自己之上開帳戶將作
    為非法使用。準此，被告將上開2 家郵局之帳戶資料交付與
    他人，顯係有意提供該帳戶供人使用，且就他人將持其上開
    2 家金融帳戶施行詐騙而使被害人匯款至其帳戶之結果應有
    所認識，亦對此事實之發生並不違反其本意，自有幫助詐欺
    取財之未必故意至明。
  (六)綜上所述，被告前揭所辯，與常理有所不符，礙難採信，本
    件事證明確，被告幫助詐欺取財犯行堪以認定，應予依法論
    科。
三、論罪科刑：
  (一)按刑法上之幫助犯，係對於犯罪與正犯有共同之認識，而以
    幫助之意思，對於正犯資以助力，而未參與實施犯罪之行為
    者而言，最高法院著有75年度台上字第1509號、84年度台上
    字第5998號、88年度台上字第1270號判決意旨可資參照。是
    以，如未參與實施犯罪構成要件之行為，且係出於幫助之意
    思提供助力，即屬幫助犯，而非共同正犯。本案被告提供其
    上開鳳山中山東路郵局及阮琇琳大寮中興郵局帳戶之金融卡
    及密碼與不詳之詐騙集團使用，使詐騙集團成員得基於詐欺
    取財之犯意而向被害人詐取財物，然被告提供帳戶供人使用
    之行為，並不等同於向被害人施以欺罔之詐術行為，且亦無
    證據證明被告有參與詐欺取財犯行之構成要件行為，衡諸前
    揭說明，自應僅論以幫助犯。核被告乙○○所為，均係犯刑
    法第30條第1 項、第339 條第1 項之幫助詐欺取財罪，爰均
    依刑法第30條第2 項規定，按正犯之刑減輕之。被告提供上
    開鳳山中山東路郵局帳戶之金融卡與詐騙集團成員使用之行
    為，並使被害人甲○○、丁○○分別匯入款項至被告上開帳
    戶中，係以一行為同時觸犯數幫助詐欺取財罪，而侵害不同
    被害人之財產法益，為同種想像競合犯，應依刑法第55條規
    定，從一重論以幫助詐欺取財罪處斷（臺灣高等法院暨所屬
    法院96年法律座談會刑事類提案第7 號、97年法律座談會刑
    事類提案第34號意旨參照）。又被告提供不知情之阮琇琳上
    開大寮中興郵局帳戶與自己上開鳳山中山東路郵局帳戶之行
    為，係基於不同犯意，且行為互殊，應予分論併罰。
  (二)爰審酌被告將個人金融帳戶提供他人詐欺犯罪使用，非但增
    加被害人尋求救濟之困難，造成社會人心不安，亦助長詐騙
    犯罪者之氣焰，使詐欺犯罪者得以順利取得詐欺所得之財物
    ，助長詐欺犯罪，危害財產交易安全，擾亂金融秩序，所為
    實不足取，其犯後猶飾詞否認犯行，惟念及其無前科紀錄，
    素行尚佳，及被告人遭受詐騙所受之損失等一切情狀，分別
    量處如主文所示之刑，並均諭知易科罰金之折算標準，及定
    應執行刑與諭知易科罰金之折算標準，以示懲儆。
據上論斷，應依刑事訴訟法第299 條第1 項前段，刑法第30條第
1 項前段、第2 項、第339 條第1 項、第55條、第41條第1 項前
段、第51條第5 款，刑法施行法第1 條之1 ，判決如主文。
本案經檢察官李怡增到庭執行職務。
中    華    民    國    99    年    7     月    12    日
                  刑事第十六庭  審判長法  官  曾逸誠
                                      法  官  林柏壽
                                      法  官  王靖茹
以上正本證明與原本無異。
如不服本判決應於收受送達後10日內向本院提出上訴書狀，並應
敘述具體理由；如未敘述上訴理由者，應於上訴期間屆滿後20日
內向本院補提理由書（均須按他造當事人之人數附繕本）「切勿
逕送上級法院」。
中    華    民    國    99    年    7     月    12    日
                                      書記官  陳鈺甯
附錄本案論罪科刑法條：
《刑法第339條第1項》
意圖為自己或第三人不法之所有，以詐術使人將本人或第三人之
物交付者，處 5 年以下有期徒刑、拘役或科或併科 1 千元以下
罰金。

司法院資訊處製作；財團法人民間司法改革基金會備份。
